【裁判字號】    95,訴,650
【裁判日期】    951103
【裁判案由】    所有權移轉登記
【裁判全文】
臺灣士林地方法院民事判決               95年度訴字第650號
原      告  乙○○
訴訟代理人  蔡惠子律師
            莊立群律師
被      告  丙○○
訴訟代理人  吳啟玄律師
被      告  戊○○
上列當事人間請求所有權移轉登記等事件，本院於民國95年10月
11日言詞辯論終結，判決如下：
    主  文
被告應將被繼承人張添盛名義所有坐落台北縣淡水鎮○○○段第
二四八地號土地（地目旱、面積一０二三七平方公尺）應有部分
四分之一辦理繼承登記，並將上開土地所有權其中應有部分六分
之一移轉登記予原告。
訴訟費用由被告連帶負擔。
    事實及理由
壹、程序方面：
    本件被告戊○○雖聲明同意原告之請求，對原告主張訴訟標
    的法律關為認諾，惟按，訴訟標的對於共同訴訟之各人必須
    合一確定者，共同訴訟人中一人之行為不利益於共同訴訟人
    者，對全體不生效力，民事訴訟法第55條第1 項第1 款定有
    明文。本件原告係主張被告為張添盛之繼承人，而訴請被告
    就被繼承人張添盛名義所有之土地（即遺產）辦理繼承登記
    後，再將其中部分應有部分移轉登記予原告，系爭尚未辦理
    繼承登記之土地既為張添盛之遺產，自屬繼承人即被告公同
    共有，本件訴訟標的之法律關係對於被告自須合一確定。而
    被告戊○○所為認諾行為，乃不利益於共同被告丙○○之行
    為，依前揭規定，其認諾對全體被告不生效力，合先敘明。
貳、實體方面：
一、原告主張：原告於民國78年4月21日間向訴外人丁○○購買
    坐落臺北縣淡水鎮○○○段第248號土地（下稱系爭土地）
    所有權應有部分6分之1，業已付款完畢，因受當時土地法第
    30條第1項規定之限制，原告乃與被告之被繼承人張添盛約
    定，將其購得系爭土地上開應有部分暫時借名登記於張添盛
    名義，原告並與出賣人丁○○約定逕將上開買賣標的移轉登
    記予張添盛名義，而張添盛連同其原有應有部分12分之1，
    登記之所有權應有部分共計為4分之1。嗣89年1月26日土地
    法修正，刪除原有第30條規定，原告即得登記為系爭土地之
    所有權人，惟因公忙，且張添盛為人誠信，故未急於辦理。
    其後，張添盛於90年9月5日不幸意外死亡，原告與張添盛間
    上開借名契約，因張添盛死亡而消滅，被告為張添盛之繼承
    人，負有將系爭土地應有部分6 分之1 移轉返還原告之義務
    ，惟系爭土地應有部分4 分之1 仍登記為被繼承人張添盛名
    義，被告迄未辦理繼承登記，爰依借名契約消滅後之返還請
    求權及繼承等法律關係，提起本訴。並聲明：如主文所示。
二、被告丙○○否認原告所提出張添盛名義與原告簽立之合約書
    （下稱系爭合約書）為真正，並以：張添盛不認字，系爭合
    約書不可能由張添盛簽名，且張添盛名字下方有一「代」字
    ，應非其本人所為。又原告自承於購買系爭土地當時，並無
    自耕農身分，且系爭合約書中，復無預期買賣之農地變為非
    農地後再移轉之情形，縱系爭合約書為真正，依最高法院第
    66年度台上字第2655號判例意旨及所示，應屬無效；且借名
    登記乃脫法行為，亦應無效。再者，原告之移轉登記請求權
    ，亦已罹於15年時效期間而消滅等語，資為抗辯。並聲明：
    原告之訴駁回。
三、被告戊○○則陳述：因沒有辦理繼承登記，且被告丙○○不
    同意，所以一直沒有處理，原告所提出張添盛名義之系爭合
    約書印章為真正，土地是原告出錢，借伊父親張添盛名義登
    記，當時因為要自耕農才能辦理，伊父親和原告是好朋友，
    所以借伊父親名字，沒有代價等語。
四、經查：
  (一)原告與訴外人丁○○於78年4月21日訂立不動產買賣契約書
    ，約定由原告向丁○○購買坐落臺北縣淡水鎮○○○段第24
    8 號系爭土地所有權應有部分6 分之1 ，買賣價金計3,354,
    750 元。買賣契約書中附加關於買賣之不動產標示部分，第
    4 條並約定：「本農地登記權利人名義以張添盛辦理移轉登
    記，乙方（即賣方）絕無異議」。
  (二)系爭土地，地目旱，面積計10,237平方公尺，使用分區為國
    家公園區，屬私有農地。現系爭土地之所有權應有部分4 分
    之1 登記為張添盛名義所有，其中應有部分12分之1 為76年
    7 月間取得，其中應有部分6 分之1 則係以78年5 月8 日買
    賣為原因，於78年6 月20日登記取得。
  (三)張添盛已於90年9 月5 日死亡，被告為張添盛之繼承人，繼
    承張添盛財產上一切權利義務關係。
    以上事實，有原告所提出不動產買賣契約書、土地登記謄本
    影本、張添盛除戶謄本、繼承系統表、被告戶籍謄本等附卷
    可稽，並為兩造所不爭執，均堪認定。
五、得心證之理由：
    原告主張其與被告之被繼承人張添盛間，就系爭土地所有權
    應有部分6 分之1 有借名契約關係存在，張添盛業已死亡，
    借名關係消滅，乃訴請被告就系爭土地辦理繼承登記並移轉
    返還上開土地等情，被告丙○○則以前詞置辯，是以本件所
    應審酌之爭點，應在於：(一)原告與被告之被繼承人張添盛間
    ，就系爭土地所有權應有部分6 分之1 是否有借名契約關係
    存在？(二)前項借名契約有無效力？(三)原告本件請求權是否罹
    於15年時效而消滅？
    茲分別論述如下：
  (一)原告與被告之被繼承人張添盛間，就系爭土地所有權應有部
    分6分之1是否有借名契約關係存在？
  1.原告就其上開主張，業據提出78年7月5日張添盛與原告名義
    簽訂，由被告戊○○擔任張添盛之連帶保證人，載明原告向
    丁○○承購系爭土地應有部分12分之2 （即6 分之1） ，以
    張添盛名義經淡水地政事務所登記完畢，張添盛最後權利範
    圍4 分之1 ，其所有持分為12分之1 ，原告所有持分12分之
    2 等意旨，並約定每年應繳稅款按各自持分額負擔及張添盛
    不得私自處分等內容之系爭合約書為證，被告丙○○雖否認
    該合約書為真正，並辯稱：張添盛不識字，其名字下方有「
    代」字云云。惟系爭合約書之代筆人即代書甲○○已到庭結
    證：「（提示原告所提出不動產買賣契約書及系爭合約書）
    兩份都是我寫的沒錯，是照當時雙方的情形去寫的，買賣契
    約的支票是在現場時就已寫好的。」、「（系爭合約書之
    當事人是否均有到場？）都有在場，張添盛不認識字，由我
    代寫，戊○○也不認識字，名字也是我代寫，張添盛下面的
    指印是他本人的，指印下方的『代』是指我代替他寫名字，
    因為甲方比較重要，所以才會寫『代』字，張添盛和乙○○
    是何關係，我不清楚。照合約書內容，因當初買賣的是農業
    區，要自耕農才能登記，所以寫買賣契約書後才寫合約書，
    是照雙方意思寫的，也是他們要求的，我才在代筆人處簽名
    。他們是辦好登記後，才寫此合約書。過戶也是我辦的。」
    、「（合約書上張添盛名字下方的印文是否本人用印？）時
    間因太久了，這件確實情形我也不是記得很清楚，照我平常
    的慣例，是他在場拿印章給我用印。」等語在卷，核與被告
    戊○○自承印章為真正、原告購地借其父親名義登記之情相
    符。參以通常社會一般交易狀況，於89年1 月26日原土地法
    第30條修正刪除前，無自耕能力之人，於買受私有農地時，
    為符合原土地法第30條之規定，借以具有自耕能力者為所有
    權移轉登記名義人之情形，並非少見，亦非法所不許（詳參
    後述），而張添盛於78年6 月間所登記取得之系爭土地應有
    部分6 分之1 ，乃原告出資向丁○○所購買，有原告與丁○○之不動產買賣契約書及土地登記謄本可憑，亦如前述，可
    見證人甲○○前揭證詞，亦無悖於通常之農地交易形態。綜
    此，堪認證人甲○○證述之情，核與事實相符，自足憑採，
    系爭合約書應屬真正無訛。
  2.按，借名契約，係指當事人約定，一方（借名者）經他方（
    出名者）同意，而就屬於一方現在或將來之財產，以他方之
    名義，登記為所有人或其他權利人，但無使他方取得實質所
    有權或其他權利之意思。在現行法制下，借名契約乃無名契
    約，著重於當事人間之信任關係，性質與委任契約類同。參
    諸前揭系爭合約書約定內容及證人證述之情，可知原告與張
    添盛係約定就原告出資購買之不動產，以張添盛名義登記為
    所有權人，而無使張添盛取得實質所有權或其他積極權利之
    意，核屬借名契約之性質無訛。準此，原告與張添盛間，就
    系爭土地所有權應有部分6分之1確有借名契約關係存在，堪
    以認定。
  (二)前項借名契約有無效力？
  1.被告丙○○雖抗辯原告於購買系爭土地當時，並無自耕農身
    分，且系爭合約書中，復無預期買賣之農地變為非農地後再
    移轉之情形，依最高法院第66年度台上字第2655號判例意旨
    ，應屬無效等語。惟核：
  (1)最高法院第66年度台上字第2655號判例已於90年3月20日經
    最高法院90年度第3次民事庭會議決議不再援用，並於90年5
    月8日由最高法院依據最高法院判例選編及變更實施要點第9
    點規定以（90）台資字第00300號公告之，被告丙○○援引
    該判例而為法律上之主張，已非有據。況且，89年1 月26日
    修正刪除原土地法第30條規定前，上開判例所規範者，乃私
    有農地「買賣契約」之效力，而非買受人與登記名義人間法
    律關係之效力，被告丙○○據以主張買受系爭土地之原告與
    登記名義人張添盛間之借名契約為無效，亦不足採。
  (2)況且，刪除前原土地法第30條第1 項、第2 項雖規定：「私
    有農地所權之移轉，其承受人以能自耕者為限，並不得移轉
    為共有。但因繼承而移轉者，得為共有。」、「違反前項規
    定者，其所有權之移轉無效。」，然而，關於農地之買賣，
    承買人雖係無自耕能力之人，惟如約定由承買人指定登記於
    任何有自耕能力之第三人，或具體約定登記於有自耕能力之
    特定第三人，即非民法第246 條第1 項以不能之給付為契約
    之標的，故難認其契約為無效。而本件原告與訴外人丁○○
    所訂立之不動產買賣契約書，已具體約定「本農地登記權利
    人名義以張添盛辦理移轉登記乙方絕無異議」，業如前述，
    而張添盛具自耕能力，得登記為農地之所有權人，並已完成
    移轉登記，該不動產買賣契約書自屬合法有效，本件亦無前
    述判例所指農地買賣契約無效之情形，應予敘明。
  2.至於被告丙○○復抗辯借名登記乃脫法行為，亦應無效乙節
    ，按，所謂脫法行為係指當事人為迴避強行法規之適用，以
    迂迴方法達成該強行法規所禁止之相同效果之行為而言。法
    律並無禁止將不動產借用他人名義登記之強制規定，是借名
    登記之行為，即難逕謂為脫法行為（最高法院89年度台上字
    第1119號著有裁判意旨參考）。再者，考以修正刪除前原土
    地法第30條規定私有農地所權之移轉，其承受人以能自耕者
    為限，其立法目的乃為貫徹耕者有其田之基本政策，發揮農
    地之作用，故倘農地買受人確將農地賦予第三人耕作、管理
    或處分權，以達成一定之經濟上或社會上目的，則與國家政
    策尚無違背。本件原告主張系爭土地並借予張添盛耕作等情
    ，亦核與被告戊○○自陳系爭土地向由伊父親張添盛耕作，
    嗣由伊耕作，算是借伊耕作之情相符，可見本件借名契約亦
    無違反原土地法第30條立法目的之情事，其立意非在規避上
    開土地法之強行規定可明，自與所謂脫法行為不同，本於私
    法自治及契約自由之原則，當無否認其效力之理。被告此部
    分抗辯，亦無取採。
  3.綜上，原告與張添盛間上開借名契約，並無被告丙○○所抗
    辯之無效事由，自有拘束雙方之效力，殆無疑義。
  (三)原告本件請求權是否罹於15年時效而消滅？
  1.按，借名契約，乃著重於當事人間之信任關係，性質與委任
    契約類同，業已析述如前，有關契約之終止、消滅，自應類
    推適用委任契約之相關規定。又，委任關係，因當事人一方
    死亡、破產或喪失行為能力而消滅。民法第550條前段規定
    甚明。而如前述，張添盛已於90年9月5日死亡，類推適用前
    揭民法第550 條規定，原告與張添盛間之借名契約關係，自
    於張添盛死亡時而消滅，借名契約關係既已消滅，張添盛之
    繼承人即被告，自負有將借名登記之財產移轉返還借名人即
    原告之義務。
  2.被告丙○○雖又抗辯原告之請求權已罹於時效云云，惟按，
    消滅時效，自請求權可行使時起算。民法第128條前段定有
    明文。而於借名契約關係存續中，出名尚無移轉返還借名登
    記財產之義務，須俟借名契約關係消滅，借名人始得請求移
    轉返還借名登記之財產，出名人亦始有移轉返還之義務。是
    以，原告就系爭土地所有權應有部分6 分之1 之移轉返還請
    求權，應於張添盛死亡即90年9 月5 日以後，始得行使，故
    原告請求權之消滅時效，應自90年9 月6 日始起算，而原告
    係95年7 月17日提起本訴請求，有本件起訴狀上本院收狀章
    可憑，顯然並未罹於15年之時效期間，被告丙○○所為時效
    消滅之抗辯，自非可採。
六、末按，因繼承、強制、公用徵收或法院之判決，於登記前已
    取得不動產物權者，非經登記，不得處分其物權。民法第75
    9條定有明文，本件被告因繼承關係而取得系爭土地之所有
    權應有部分，惟其欲履行對原告之移轉登記返還義務，依前
    揭法條，自需先經登記始得處分移轉，從而，原告本於借名
    契約關係消滅後，借名登記財產返還請求權及繼承之法律關
    係，請求被告就其被繼承人張添盛名義所有之系爭土地辦理
    繼承登記後，將其中所有權應有部分6 分之1 移轉登記予原
    告，為有理由，應予准許。
七、本件事證已臻明確，兩造其餘主張、陳述及所提證據，經審
    酌與本院前揭判斷不發生影響，毋庸再予審酌，併此敘明。
參、據上論結：本件原告之訴為有理由，依民事訴訟法第85條第
    2 項，判決如主文。
中    華    民    國    95    年    11    月    3     日
                  民事第二庭  法  官  施月燿
以上正本證明與原本無異。
如對本判決上訴須於判決送達後20日內向本院提出上訴狀。
中    華    民    國    95    年    11    月    10    日
                              書記官  韓金發


司法院資訊處製作；財團法人民間司法改革基金會備份。
